【裁判字號】    97,上易,590
【裁判日期】    970430
【裁判案由】    詐欺
【裁判全文】
臺灣高等法院刑事判決                 97年度上易字第590號
上  訴  人  臺灣板橋地方法院檢察署檢察官
被      告  甲○○
選任辯護人  陳德峰律師
            陳瑞萍律師
上列上訴人因被告詐欺案件，不服臺灣板橋地方法院96年度易字
第2016號，中華民國96年12月26日第一審判決（起訴案號：臺灣
板橋地方法院檢察署96年度偵字第13582號），提起上訴，本院
判決如下：
    主  文
上訴駁回。
    理  由
一、公訴意旨略以：被告甲○○意圖為自己不法之所有，明知其
    經營之協榮資產管理公司（下稱協榮公司）所有坐落台北縣
    新莊市○○段第215、221二筆地號之土地中（下稱系爭土地
    ），其中第221地號於民國71年5月26日已由台北縣政府發佈
    「新莊都市計劃，頭前西盛工業區細部計劃案」中規劃為道
    路用地迄今未變更，竟於95年間，利用不知情之友人丙○○
    ，宣稱該215及221地號二筆土地均為建地，同時並連同將其
    上之建物（台北縣新莊市○○路428號、428號2樓、428之1
    號、428之1號2樓、428之1號3樓）5棟房屋，以每坪係建地
    之價格新臺幣（下同）15萬3千元出售。嗣因丙○○友人乙
    ○欲購買建地以便規劃開發，丙○○乃介紹雙方認識，而被
    告於雙方商談中又保証前述土地開發前景良好，同時又可向
    國有財產局購買同地段鄰接之土地215之1地號，如此可完全
    鄰接建築線，可一併規劃建築推案，獲利可期，被告並表示
    因一時缺乏資金，願緊急廉價出售等語，致使乙○因而未詳
    查前述土地資料及查證被告所言是否屬實，同時被告又表示
    因時間非常急迫，希望雙方先簽訂「約定書」為憑，乙○因
    而陷於錯誤乃同意先簽訂「土地廠房買賣約定書」，嗣後雙
    方再簽訂正式買賣合約以便據以履行。是故雙方乃於96年1
    月10日簽訂買賣預定書，同時乙○並交付定金1千2百萬元（
    以2張支票支付前述定金，1張96年1月10日期、支票號碼BG0
    000000、付款人台灣土地銀行中和分行，金額1千萬元；另1
    張96年1月15日期、支票號碼BG0000000、付款人台灣土地銀
    行中和分行、金額2百萬元）予被告。被告為順利詐得前述1
    千2百萬元，竟於簽約之翌日，指派其公司會計前往乙○坐
    落台北縣中和市○○路323號1樓公司，要求乙○將所交付之
    2張共1千2百萬元支票上平行線刪除，並於臺灣土地銀行中
    和分行領得1千2百萬元之現金，乙○見此心生疑問，乃進而
    詳查所購前述2筆土地資料後，竟發現其中之1筆土地（台北
    縣新莊市○○段第221地號）早於71年5月26日經台北縣政府
    公告為「新莊都市計劃，頭前西盛工業區細部計劃案」之道
    路用地，嚴重影響乙○購買前述2筆土地之使用；同時乙○
    又發現被告復未將前述2筆土地上之建物全部載明於買賣預
    定書中，而獨留一間房屋（台北縣新莊市○○街428號3樓）
    未列入，始初見被告有詐欺之意，乙○即要求解約返還前述
    定金1千2百萬元，而被告竟置之不理，乙○始知受騙。因認
    被告涉犯刑法第339條第1項之詐欺罪嫌云云。
二、按犯罪事實應依證據認定之，無證據不得認定犯罪事實。不
    能證明被告犯罪者，應諭知無罪之判決，刑事訴訟法第154
    條第2項及第301條第1項分別定有明文。次按認定不利於被
    告之事實，須依積極證據，苟積極證據不足為不利於被告事
    實之認定時，即應為有利於被告之認定，更不必有何有利之
    證據。
三、公訴人認被告涉有上開犯嫌，係以(1)証人即台北縣政府新莊
    市公所承辦人員徐素貞證稱：該新莊市○○段221地號土地
    早於71年5月26日已經由台北縣政府公告屬「新莊都市計劃
    ，頭前西盛工業區細部計劃案」中之道路用地，迄今均未變
    更等語，並有台北縣政府公告及台北縣新莊市公所96年4月9
    日北縣莊工字第0960021160號函在卷足稽。被告係該土地地
    主協榮資產管理公司之負責人及本件出售土地之實際行為人
    ，交易金額高達2億7千6百44萬2千元之鉅，豈有不知其中一
    筆土地係道路用地之理？道路用地與建地係屬2種不同之價
    格，亦無使用之價值，更會影響購買人之意願，並妨害推案
    建屋之計劃，被告隱瞞前述出售土地係道路用地之心，已見
    其詐欺之意。(2)新莊市○○段221地號土地位於正南左下方
    ，如為道路用地，已破壞該2筆土地之正方及完整性，必嚴
    重影響購買人乙○購買之意願，此有台北縣新莊地政事務所
    96年6月22日北縣莊地資字第0960010469號函及所附地籍圖
    謄本各1件在卷足查。(3)証人即介紹人丙○○供稱：被告請
    伊介紹出售土地時並未告知其中1筆土地為道路用地，乙○
    相信伊不會騙他，因此未詳細查看土地，見証人廖健男律師
    亦不知道其中有一塊土地是道路用地等語，是被告故意隱瞞
    道路用地之事實，可以認定。(4)雙方買賣約定書上並無台北
    縣新莊市○○街428號3樓房屋之記載，且合約第1條已列明
    出售房屋之門牌號碼，為列舉方式，台北縣新莊市○○街42
    8號3樓自不能推定已在出售範圍內；何況該約定書第2條後
    段亦規定，土地房屋價金分配比率另訂詳細買賣合約，顯然
    房屋部分係另有計價，乙○根本無法拆屋利用該2筆土地，
    是被告於簽訂約定書時，即存有讓購買人乙○無法利用購買
    土地之故意。被告於雙方爭執之初，不思解決之道，卻迅速
    在6日內以前述土地及房屋向案外人張景德抵押借款3千萬元
    （設定3200萬元債權額），亦足以証明於簽訂本件買賣約定
    書時，確具有詐欺之不法所有意圖，為其論據。
四、訊據被告堅決否認有詐欺犯行，辯稱：當時是簡單的土地買
    賣事件，介紹人丙○○是伊扶輪社的朋友，伊先前就有跟丙
    ○○提過伊需要資金，要賣這兩筆土地，丙○○說他一個朋
    友有意思要買，故丙○○在簽約前曾去看過系爭兩筆土地，
    丙○○後來帶乙○到伊位於臺北市○○○路○段124號9樓公
    司時，就說要買這兩筆土地，伊和乙○在公司內直接進行議
    價，當時伊開價一坪18萬元，丙○○建議用先前的開價一坪
    16萬5千元開始談，乙○則開價一坪15萬元，最後以15萬3千
    元定案，96年1月10日當天伊等談到晚上8點左右，定案之後
    ，丙○○找廖健男律師到場書寫買賣契約，96年1月10日之
    前伊未曾和乙○見過面，之後亦未再和乙○見過面，都是透
    過丙○○傳達訊息，乙○就透過丙○○說他買的這兩筆土地
    太貴了，乙○不知道在哪裡找到一塊並不方正的土地，以此
    質疑伊賣價太高，叫丙○○跟伊說那邊土地的行情差不多是
    在12萬8千元到13萬元之間，因為當初訂約後，乙○應該要
    在96年1月20日前付第2次款項，但因乙○沒有繼續付款，伊
    曾透過丙○○催促乙○付款，丙○○說乙○方面有變化，並
    且拿了1份類似畸零地的土地資料給伊看，說伊賣得太貴了
    ，丙○○還轉述乙○的意思要價降成每坪13萬8千元，經丙
    ○○居間協調很多次，最後說要每坪14萬元或是14萬5千元
    ，不過沒有講成，乙○甚至透過丙○○說他要消訂，要拿回
    一半的定金，伊也曾表達伊因缺錢才賣土地，如果要拿回定
    金要給伊兩年時間才能夠還這些定金，同時伊也願意支付這
    兩年時間的銀行利息錢，伊和乙○間透過丙○○協調好幾次
    ，都沒有結果，伊只好用存證信函告知乙○如果他沒有在96
    年1月25日前給付第2次款項的話，伊就沒收定金，後來乙○
    沒有繼續付款，致伊公司產生資金危機，所以伊才拿系爭土
    地設定抵押給他人以借錢急用，如果乙○有繼續付款，伊就
    會將抵押權債款還清，並且塗銷抵押權，如此一來對乙○也
    不會影響，伊並沒有詐欺等語。經查：
  (一)據證人丙○○於本院證稱：依一般買賣「土地」，只要土地
    談好價格後，上面建物是無條件歸給買方，本案也是一樣，
    當時是談土地一坪多少錢，並沒有談到建物多少錢，是以土
    地每坪價值乘以坪數來計算總價金，簽約時伊跟廖律師說地
    上建物屬於買方，不用寫得那麼詳細，廖律師說詳細寫清楚
    較好，所以把所有建物地址號碼寫上去等語（見本院卷第64
    頁反面）。並參諸被告與乙○簽立之「土地廠房買賣約定書
    」第二點買賣價金載有「就土地及廠房總價金按土地面積以
    每坪新台幣壹拾伍萬仟元計算，約貳億柒仟陸佰肆拾肆萬
    貳仟元正」（見第3552他字卷第4頁）。被告並供陳：上揭
    428號3樓當然包括在本件買賣交易價格中，因伊賣給乙○只
    有土地的錢，房屋部分沒有算等語。顯見被告與乙○就系爭
    土地及其上廠房之買賣係僅就土地計價，亦即買土地送廠房
    ，被告實無故意隱瞞其中一間建物未售出之必要。且依丙○
    ○上揭所述，被告與乙○既均認知本件買賣僅就土地計價，
    故其認為無庸於約定書上就土地上建物詳載，被告或亦同此
    想法，而未進一步就廖健男律師抄寫建物之資料再為查證，
    致有漏載，雖有疏失，亦無違常情，尚難遽認被告有隱瞞之
    故意。倘被告要隱瞞，也應係隱瞞1樓才有用途，實無單獨
    隱瞞3樓之必要。再者，依「土地廠房買賣約定書」條款所
    載，被告應於房、地過戶前釐清相關權利，以免影響過戶，
    則被告以此方式是否足以使乙○「根本無法拆屋利用該2筆
    土地」，即有可疑。且被告故意使乙○無法利用系爭土地，
    除造成契約履行上之爭議，並致乙○因而起疑，反將導致被
    告難以遂行「順利以高價售出該2筆土地」之詐欺犯意，是
    公訴意旨此部分論述，難謂合乎證據法則。
  (二)系爭2筆地號土地中，221地號土地面積為33‧06平方公尺，
    215地號土地面積為5939‧87平方公尺，有土地登記謄本在
    卷可稽，該221地號土地面積僅佔土地總面積0‧6﹪，且位
    處215地號土地西南角，難認已顯著破壞該筆215地號土地土
    地之完整性，亦難謂被告有故意隱瞞221地號土地係道路用
    地，以便同時出售215、221地號土地，進而詐取221地號土
    地以較高額售價售出之價差之必要。又被告於95年10月12日
    因協榮公司改選董事、監察人，方成為公司負責人，此有台
    北市政府函、股份有限公司變更登記表在卷可憑，被告與乙
    ○簽訂本件買賣約定書時，擔任公司負責人僅3個多月，距
    上揭221地號土地於71年5月26日經台北縣政府規劃為道路用
    地已隔24年餘，且土地登記謄本與所有權狀，均看不出該地
    號土地已經規劃為道路用地，故被告與乙○訂約當時，尚不
    知該土地規劃為道路用地，實屬可能。再依證人徐素貞證稱
    該221地號土地屬於公共設施保留地，但政府尚未取得等情
    ，與卷附「臺北縣新莊市公所都市計畫土地使用分區（或公
    共設施用地）證明書」所載，該221地號土地屬於公共設施
    保留地，土地取得方式為「得依都市計畫法第48條規定以徵
    收方式取得」，於尚未徵收前，仍屬私人用地，且現為被告
    使用收益中，亦為乙○所不爭執，故被告辯稱並非故意隱瞞
    此部分土地屬於道路用地，以此方式詐騙乙○等情，堪以採
    信。
  (三)告訴代理人雖聲請本院向新光商業銀行調閱被告於94年7月
    21 日貸款1億8千萬元時所出具之系爭土地都市計畫分區使
    用證明，及向台北縣政府工務局調閱被告於96年2月6日就系
    爭土地申請登錄為「旅館用地」之資料。惟此均與被告出售
    土地予乙○時是否蓄意欺瞞221號土地被劃為道路用地等，
    而詐取財物之情無涉，認無調閱上揭證據之必要。告訴代理
    人另聲請傳訊證人黃聰明建築師，欲證明道路用地造成乙○
    之損害，惟並無證據證明被告有隱瞞該部分土地係道路用地
    之故意，已如上述，如因被告之疏失致乙○受有損害，亦僅
    係民事糾葛，核與詐欺罪之要件有間，亦無傳訊上揭證人之
    必要。
五、綜上所述，並無證據足認被告有隱瞞221地號土地為道路用
    地及故意漏列房屋1棟之詐欺故意及行為，公訴意旨所稱被
    告於以存證信函通知乙○解約並沒收定金之後，轉將係爭土
    地設定抵押予第三人乙節，更難認與所指被告詐欺犯嫌有何
    關連。從而，公訴人所述犯罪事實及所憑證據尚難證明被告
    確有詐欺之犯意，故揆諸上開判例意旨，即不得遽為不利於
    被告之認定。此外，復查無其他積極證據足以證明被告確有
    公訴人所指之詐欺犯行，應為被告無罪之諭知。
六、原審審理結果，認不能證明被告犯罪，而諭知被告無罪判決
    ，經核其認事用法及證據取捨，均無違誤。檢察官上訴意旨
    仍執陳詞，認被告於買賣過程中，故意漏列其中一棟房屋及
    部分土地屬於道路用地之事實，指摘原判決不當，為無理由
    ，應予駁回。
據上論斷，應依刑事訴訟法第368條，判決如主文。
本案經檢察官謝英民到庭執行職務。
中    華    民    國    97    年    4     月    30    日
                  刑事第二庭審判長法  官  呂丹玉
                                  法  官  李麗玲
                                  法  官  林恆吉
以上正本證明與原本無異。
不得上訴。
                                  書記官  陳盈璇
中    華    民    國    97    年    4     月    30    日


司法院資訊處製作；財團法人民間司法改革基金會備份。
